臺灣臺北地方法院刑事判決　　　　　　　 94年度易字第153號
公　訴　人　臺灣臺北地方法院檢察署檢察官
被　　　告　螢火蟲出版社有限公司
兼代表人　　甲○○
上列被告因違反著作權法案件，經檢察官提起公訴（93年度偵字
第2694號），本院判決如下：
    主  文
螢火蟲出版社有限公司之其他從業人員，因執行業務，意圖銷售
而擅自以重製之方法侵害他人之著作財產權，處罰金新台幣拾萬
元。
甲○○無罪。
    事  實
一、萬來復、丁○○（其二人均未經起訴）均為螢火蟲出版社有
    限公司（設台北市中山區○○○路○段一六九號三樓之二，
    下稱螢火蟲公司）之股東，為螢火蟲公司之其他從業人員，
    明知「ㄦ口作戰」系列書籍係日本「株式會社學習
    研究社」所出版，而我國於九十一年一月一日加入世界貿易
    組織之後，依該組織「與貿易有關之智慧財產權協定」（
    TRIPS）要求各會員體必須保護其他所有會員體國民著作之
    ，是依我國著作權法第四條第二款之規定，上開日本著作受
    我國著作權法之保護而享有著作財產權，且日本「株式會社
    學習研究社」於九十一年十二月一日授權尖端出版股份有限
    公司（下稱尖端公司）就上開著作在台灣地區享有中文繁體
    字翻譯及出版之專屬授權，尖端公司並依上開授權而出版「
    紅鬍子作戰」一書，非經尖端公司同意，不得擅自重製、改
    作及散布，詎萬來復、丁○○竟基於營利之概括犯意聯絡，
    未經尖端公司之同意或授權，先由萬來復囑託不知情之丙○○及綽號「浩子」之成年人，擅自將上開日文書籍翻譯為中
    文並將書名譯為「東部戰線1941Vol.1」，且重製其內之地
    圖、圖片等美術著作後，自九十二年二月間以每本新台幣（
    下同）一百五十元之價格，由丁○○於市場上連續販售而散
    布之，以此方式侵害尖端公司之著作財產權，嗣於同年五月
    間，為尖端公司發現，始知上情。
二、案經尖端公司訴由台灣台北地方法院檢察署檢察官偵查起訴
    。
    理  由
甲、有罪部分：
一、訊據被告螢火蟲公司之代表人甲○○固坦承「東部戰線1941
    Vol.1」係螢火蟲公司所出版，惟辯稱：「ㄦ口作
    戰」一書係日本著作，因中日兩國並無互惠協定，因此日本
    著作僅得依著作權法第四條第一款規定保護，然該書在日本
    發行後並未於三十日內在我國境內發行，是依我國著作權法
    第四條第一項規定，該日本著作並不享有著作權，是以尖端
    公司亦無告訴權；又依尖端公司與日方之合約所示，尖端公
    司最多只享有「美術著作改作權」及「翻譯權」，且此僅指
    封面設計與翻譯之文字，而不含本書所述及之漫畫內容圖形
    ，因為此部分為日方所保留，故尖端公司並未享有本書的著
    作財產權；此外，螢火蟲公司之「東部戰線1941Vol.1」係
    在九十二年二月間所出版，而尖端公司依授權書所出版之「
    紅鬍子作戰」係在九十二年四月所出版，故螢火蟲公司並非
    重製尖端公司之著作，而是重製日本「ㄦ口作戰」
    一書，此由兩本書之中文翻譯完全不同即可得知，可見螢火
    蟲公司是自己翻譯，是並未侵害尖端公司之著作權或改作權
    云云，經查：
    (1)依著作權法第四條第一款規定：「於中華民國管轄區域內
      首次發行，或於中華民國管轄區域外首次發行後三十日內
      在中華民國管轄區域內發行者。但以該外國人之本國，對
      中華民國人之著作，在相同之情形下，亦予保護且經查證
      屬實者為限。」，此即首次發行原則之保護，而日本係採
      相同保護之國家，有經濟部智慧財產局八十三年七月十九
      日台（）內著字第八三一五○五四號函可參，故日本人
      之著作於中華民國管轄區域內首次發行，或於中華民國管
      轄區域外首次發行後三十日內在中華民國管轄區域內發行
      者，亦同受我國著作權法之保護（最高法院九十二年度台
      非字第一一九號判決參照）。然我國九十一年一月一日加
      入世界貿易組織之後，依該組織「與貿易有關之智慧財產
      權協定」（ＴＲＩＰＳ）之規定要求各會員體必須保護其
      他所有會員體國民著作，依照著作權法第四條第二款之規
      定，該組織所有會員體國民之著作均受保護。是以，本件
      日本「ㄦ口作戰」著作雖未於首次發行後三十日
      內在我國發行，但我國既自九十一年一月一日加入世界貿
      易組織，則上開著作依我國著作權法第四條第二款規定自
      應受保護。
    (2)再者，尖端公司與「株式會社學習研究社」之出版許諾契
      約書即授權書第一條第一項規定：「甲方（即「株式會社
      學習研究社」）同意乙方（即尖端公司）得依本契約所定
      之條件，依附件二所定之書籍形式，翻譯為附件三所示之
      語言，並在本件區域內享有獨占之出版及販賣的權利」（
      見九十二年度他字第四三七四號卷第九頁），其中附件三
      則規定「地域名：台灣省、香港，翻譯（使用）言語：中
      國語（繁體字）」。查所謂的翻譯即為「改作權」之內涵
      ，販賣即為「散布權」之內涵，足見尖端公司因授權而在
      台灣地區享有專屬之改作權及散布權；至出版雖非著作權
      法所規定之著作財產權，然民法第五百十六條第一項規定
      ：「稱出版者，謂當事人約定，一方以文學、科學、藝術
      或其他之著作，為出版而交付他方，他方擔任印刷或以其
      他方法重製及發行之契約」，足見出版即為「重製權」及
      「散布權」之內涵。是以，尖端公司依上開契約取得專屬
      改作權、散布權及重製權，尖端公司自有權提出告訴。又
      上開契約所授權之範圍係「ㄦ口作戰」一書全部
      ，故被告代表人甲○○辯稱僅授權封面、對於書籍內之圖
      形等美術著作權仍為日方所保留云云，顯屬無稽。
    (3)本件被告公司出版之「東部戰線1941Vol.1」內之美術圖
      形著作，與尖端公司依「株式會社學習研究社」之授權而
      出版之「紅鬍子作戰」內美術圖形完全相同等情，業經本
      院勘驗屬實，並有「東部戰線1941 Vol.1」及「紅鬍子作
      戰」扣案可佐，被告公司代表人甲○○亦坦承「東部戰線
      1941Vol.1」內之美術圖形著作非由該公司人員自行創作
      、而係重製於日文書籍「ㄦ口作戰」而來（見本
      院九十四年二月二十二日訊問筆錄），其既知未取得授權
      而仍重製，而該書之重製權已專屬授權予尖端公司，則螢
      火蟲公司自屬侵害尖端公司之重製權，此與其係由日文書
      「ㄦ口作戰」重製而來或由尖端公司之「紅鬍子
      作戰」重製而來，並無關係。再者，被告公司「東部戰線
      1941Vol.1」一書之日文翻譯與尖端公司「紅鬍子作戰」
      一書之日文翻譯內容並不相同，業經本院勘驗明確，然此
      僅係被告公司未侵犯尖端公司之衍生著作而已，惟被告公
      司既未自「株式會社學習研究社」取得可翻譯為中文之改
      作權，「株式會社學習研究社」又將其改作權專屬授權給
      尖端公司，則被告公司擅自將之翻譯為中文，即屬侵害尖
      端公司之改作權無誤。而「東部戰線1941Vol.1」係被告
      公司股東萬來復、丁○○所出版、銷售等情，亦經證人丙○○證稱：當初是萬來復請其將該書第一二一至一二八頁
      部分翻譯成日文，其並未領取報酬等語（見本院九十四年
      八月四日審理筆錄），證人乙○○證稱：其於九十二年二
      月間有向駱先生（即丁○○）購買「東部戰線1941 Vol.1
      」五十本等語（見本院九十四年七月二十八日審理筆錄）
      ，及證人丁○○證稱：「東部戰線1941Vol.1」這本書是
      螢火蟲公司另一個股東萬來復負責出版，由其負責銷售的
      等語甚詳（見本院九十四年八月四日審理筆錄第九頁），
      被告公司之從業人員既有違反著作權法第九十一條至第九
      十六條之罪，則被告公司自應依法予以論科，是本件事證
      明確，被告公司犯行堪以認定。
二、論罪科刑：
    (1)被告公司犯罪行為後，著作權法先後於九十二年七月九日
      、九十三年九月一日兩度修正公布施行，因法律不能割裂
      適用，比較新舊法或中間法時，關於牽連犯，應從較重之
      罪為比較，不能分別比較割裂各適用新舊法，再從一重為
      處斷；另修正前後同法第一百零一條第一項法條法文雖未
      變動，然因第一百零一條第一項之罪，並無刑罰之規定，
      而應適用其代理人、受雇人及其他從業人員所犯之九十一
      條至九十六條之一之法定刑、而上述九十一條至九十六條
      之一之規定既已修正，則第一百零一條第一項規定，自亦
      屬法律已變更。
    (2)核被告公司之從業人員所為，係犯意圖營利以重製之方法
      侵害他人著作財產權罪、意圖營利而以移轉所有權之方法
      散布著作著作重製物罪、意圖營利而以改作之方法侵害他
      人著作財產權罪，其從業人員先後多次意圖營利而以移轉
      所有權之方法散布著作重製物之犯行，時間緊接，觸犯構
      成要件相同之罪名，依連續犯規定以一罪論並加重其刑。
      又上開三罪有方法結果之牽連關係，應從一重之意圖營利
      以重製之方法侵害他人著作財產權罪論，而被告螢火蟲公
      司自應科各該條之罰金。按九十二年七月九日修正前行為
      時之舊著作權法第九十一條第二項規定：意圖銷售或出租
      而擅自以重製之方法侵害他人之著作財產權者，處六月以
      上五年以下有期徒刑，得併科新臺幣三十萬元以下罰金。
      九十二年七月九日修正之中間著作權法第九十一條第一項
      規定：意圖營利而以重製之方法侵害他人之著作財產權者
      ，處五年以下有期徒刑、拘役、或併科新臺幣二十萬元以
      上二百萬元以下罰金。九十三年九月一日修正之裁判時新
      著作權法第九十一條第二項規定：意圖銷售或出租而擅自
      以重製之方法侵害他人之著作財產權者，處六月以上五年
      以下有期徒刑，得併科新臺幣二十萬元以上二百萬元以下
      罰金，經比較新、舊法及中間法之結果，以舊法之罰金刑
      最輕而最有利於被告公司，依刑法第二條第一項但書，應
      適用最有利於行為人之法律，即九十二年七月九日修正前
      之著作權法。故被告螢火蟲公司之從業人員意圖營利以重
      製之方法侵害他人著作財產權，被告螢火蟲公司依修正前
      著作權法第一百零一條規定，自應科以九十二年七月九日
      修正前著作權法第九十一條第二項罰金刑。至起訴書雖未
      就螢火蟲公司從業人員意圖營利而以移轉所有權之方法散
      布著作著作重製物、意圖營利而以改作之方法侵害他人著
      作財產權部分提起公訴，然該兩部分與本件已起訴且經本
      院論罪科刑部分，有裁判上一罪關係，而為起訴效力所及
      ，自應一併審理。爰審酌螢火蟲公司未經授權擅自翻譯上
      開著作並出版銷售、侵害尖端公司之著作財產權甚鉅、且
      迄今並未與尖端公司和解賠償尖端公司之損失等情狀，量
      處如主文所示之罰金刑，以示懲儆。
乙、無罪部分
一、公訴意旨略以：甲○○為螢火蟲公司之負責人，竟意圖營利
    ，明知尖端公司於九十一年十二月一日與日本出版社「株式
    會社學習研究社」簽約取得作家小林源文（Kobayashi Moto
    fumi）所著「ㄦ口作戰」系列書籍於台灣地區出版
    發行中文繁體字之獨家專屬授權，尖端公司並出資請許嘉祥
    譯為中文，並依著作權法第十一條之規定，取得中譯文之著
    作權後，在我國以「紅鬍子作戰」為書名於九十二年四月在
    台灣地區出版發行，竟未經尖端公司之授權而擅自重製「紅
    鬍子作戰」內容如地圖、美術著作及附屬表列等美術著作後
    ，以「東部戰線一九四一」為名，以每本新台幣一百五十元
    之價格於市場上販售，以此方式侵害尖端公司之著作財產權
    。嗣於同年五月間，為尖端公司發現，因認甲○○涉有違反
    著作權法第九十一條一項、第九十一條之一第一項之罪嫌等
    語。
二、按按犯罪事實應依證據認定之，無證據不得推定其犯罪事實
    ；又不能證明被告犯罪者，應諭知無罪之判決，刑事訴訟法
    第一百五十四條第二項、第三百零一條第一項分別定有明文
    。所謂認定犯罪事實之證據，係指足以認定被告確有犯罪行
    為之積極證據而言，該項證據自須適合於被告犯罪事實認定
    ，始得採為斷罪資料，如未能發現相當證據，或證據不足以
    證明，自不能以推測或擬制之方法，為裁判基礎，最高法院
    二十九年度上字第三一○五號、四十年台上字第八六號判例
    可資參照。又認定犯罪事實所憑之證據，雖不以直接證據為
    限，間接證據亦包括在內，然而無論直接或間接證據，其為
    訴訟上之證明，均須達於通常一般之人均不致於有所懷疑，
    而得確信其為真實之程度，始得據為有罪之認定，若其關於
    被告是否犯罪之證明未達此程度，而有合理性懷疑之存在，
    致使無從形成有罪之確定，根據「罪證有疑，利於被告」之
    證據法則，即不得遽為不利被告之認定（最高法院七十六年
    台上字第四九六八號判例亦同此要旨），況告訴人之告訴，
    係以使被告受刑事訴追為目的，是其陳述是否與事實相符，
    仍應調查其他證據以玆審認，最高法院五十二年台上字第一
    三○○號著有判例可資參照。
三、本件公訴人認被告涉有上開犯行，無非係以告訴人尖端公司
    之指述、出版許諾契約書與同意書各一份、紅鬍子作戰畫面
    三張、「東部戰線一九四一」畫面九張、發票影本一紙，為
    其所憑之主要論據。訊據被告甲○○辯稱：其對於螢火蟲公
    司出版該書一事並不知情，且其早在該書出版前即返回雲林
    ，並未有違反著作權法之情事等語，經查：被告自八十八年
    十月間螢火蟲公司設立至今，仍為螢火蟲公司負責人等情，
    雖有螢火蟲公司最近變更登記事項表一紙附卷可參，然被告
    是否涉有違反著作權法犯行，仍需以被告對於「東部戰線
    1941Vol.1」一書違反著作權法情事是否有犯意聯絡及行為
    分擔為據。經查：證人丙○○證稱：本件當初是萬來復拿幾
    頁散裝的日文稿子，委託其翻譯成中文，而跟甲○○只是普
    通朋友，與甲○○並無業務上往來等語（見本院九十四年八
    月十八日審理筆錄），證人乙○○證稱：其公司於九十二年
    二月間有向螢火蟲公司購買「東部戰線1941Vol.1」，當時
    都是跟螢火蟲公司的駱先生（即丁○○）聯繫等語（見本院
    九十四年七月二十八日審理筆錄），證人丁○○更證稱：螢
    火蟲公司內部有許多糾紛，被告雖為公司登記負責人，但在
    公司成立後第一年或第二年左右，就回到鄉下沒再管公司的
    事了，「東部戰線1941Vol.1」於九十二年二月出版時被告
    早就回到雲林，並不知道有出版這本書，該書是由萬來復所
    處理，由其負責跑業務銷售等語（見本院九十四年八月四日
    、八月十八日審理筆錄），既無證據證明被告對「東部戰線
    1941Vol.1」一書之翻譯或銷售有何參與，又無其他證據證
    明被告與萬來復、丁○○有違反著作權法之犯意聯絡及行為
    分擔，即難僅以被告係螢火蟲公司之負責人，遽認其有違反
    著作權法之犯行，是以本件不能證明被告犯罪，自應為無罪
    之諭知。至公訴人雖請求調閱被告於九十一年、九十二年間
    申報所得稅的相關資料，然退一萬步言，縱使被告有支領螢
    火蟲公司之薪水，亦無法證明被告對該公司其他從業人員違
    反著作權法之犯行知情而有犯意聯絡及行為分擔，是以本院
    認無調查之必要，附此敘明。
據上論斷，應依刑事訴訟法第二百九十九條第一項前段、第三百
零一條第一項，九十二年七月九日修正前著作權法第九十一條第
二項、第九十二條、第九十三條第三款、第八十七條第二款、第
一零一條第一項，刑法第二條第一項前段、第十一條前段、第五
十五條判決如主文。
本案經檢察官林黛利到庭執行職務
中　　華　　民　　國　　94　　年　　8 　　月　　18　　日
　　　　　　　　　刑事第三庭  審判長法官  劉慧芬
                                  法  官  邱  琦
                                  法　官　蔡如琪
以上正本證明與原本無異。
如不服本判決，應於判決送達後10日內，向本院提出上訴狀。
  　　　　　　　　　　　　　　　　書記官　黃鈴容
中　　華　　民　　國　　94　　年　　8 　　月　　18　　日
附錄法條
九十二年七月九日修正前著作權法第九十一條：
擅自重製他人之著作者，處六月以上三年以下有期徒刑，得併科
新台幣二十萬元罰金；其代為重製者亦同。
意圖銷售或出租而擅自重製他人著作者，處六月以上五年以下有
期徒刑，得併科三十萬元以下罰金。
九十二年七月九日修正前著作權法第九十三條第三款：
有下列情形之一者，處二年以下有期徒刑，得併科新台幣十萬元
以下罰金：
三、以第八十七條各款方法之一侵害他人之著作權者。
九十二年七月九日修正前著作權法第八十七條第二款：
有左列情形之一者，除本法另有規定外，視為侵害著作權或製版
權：
二、明知為侵害著作權或製版權之物而散布或意圖散布而陳列或
持有或意圖營利而交付者。
九十二年七月九日修正前著作權法第九十二條：
擅自以公開口述、公開播送、公開上映、公開演出、公開演出、
公開展示、改作、編輯或出租之方法侵害他人之著作財產權者，
處三年以下有期徒刑，得併科新臺幣十五萬元以下罰金。
九十二年七月九日修正前著作權法第一百零一條：
法人之代表人﹑法人或自然人之代理人﹑受雇人或其他從業人員
，因執行業務第九十一條至第九十七條之罪，除依各條規定處罰
其行為人外，對該法人或自然人各該條之罰金。
對前項行為人﹑法人或自然人之一方告訴或撤回告訴者，其效力
及於他方。
